【裁判字號】    90,上訴,1677
【裁判日期】    900816
【裁判案由】    妨害自由等
【裁判全文】
臺灣高等法院刑事判決                            九十年度上訴字第一六七七號
    上  訴  人  臺灣士林地方法院檢察署檢察官
    被      告  乙○○
    選任辯護人  薛欽峰
    被      告  丙○○
右上訴人因被告妨害自由等案件，不服臺灣士林地方法院八十九年度訴字第二二五號
，中華民國九十年四月十二日第一審判決（起訴案號：臺灣士林地方法院檢察署八十
八年度偵字第一二一四五號）提起上訴，本院判決如左：
    主  文
原判決撤銷。
丙○○共同以非法方法，剝奪人之行動自由，處有期徒刑捌月。
乙○○共同以非法方法，剝奪人之行動自由，處有期徒刑伍月，如易科罰金，以參佰
元折算壹日。
    事  實
一、緣丙○○為甲○○之外甥，二人係四親等以內之旁系血親，丙○○入獄前原與甲○○同住於臺北市○○區○○街三六六號四樓，屬家庭暴力防治法所稱之家庭成
    員。丙○○曾因放火等案件，經法院判處有期徒刑八年，減為二年三月二十四日
    ，應於八十九年四月十日執行完畢，於八十八年十月八日假釋出監，詎猶不知悔
    改。乙○○因其父所留遺產糾紛，對其弟甲○○心生不滿，丙○○竟率同其母乙○○、友人邱思豪 (未據起訴）、及不詳年籍姓名之代書、仲介、友人等十名成
    年男子，基於犯意聯絡及行為分擔，於八十八年十月十六日中午十二時二十分許
    ，無故侵入臺北市○○區○○路二二六巷十八號三樓甲○○所開設之「集雅公司
    」工廠內，由其中六名不詳男子守在樓上六個出入口，樓下亦有人負責把風，另
    三名男子先在房間內將午睡之甲○○叫醒後，基於傷害之犯意聯絡，共同毆打甲○○，再強行將甲○○帶往辦公室內，以此非法方法剝奪甲○○之行動自由。隨
    後進來該辦公室之丙○○承前之共同傷害犯意與在場不詳男子繼續圍毆甲○○，
    並有人出言脅迫甲○○在白紙上簽名蓋章表示要辦理房屋移轉事宜，及恐嚇稱：
    「要帶到山上剁手腳」等語，乙○○本在另外一間辦公室旁觀，見狀亦進入該辦
    公室以臺語喝稱：「打乎死」之詞，其他不詳男子聞言又繼續動手圍毆，造成甲○○胸部兩處瘀血（八公分Ｘ七公分、十五公分Ｘ八公分）、腹部瘀血十二公分
    Ｘ三公分、左手臂瘀血五公分Ｘ四公分、左小腿瘀血三公分Ｘ二公分等傷害。乙○○、丙○○又接續以加害生命之事威嚇甲○○稱：「若不跟她（指乙○○）談
    ，要殺你全家及押至山上」等語，使甲○○心生畏怖，致生危害於安全。期間甲○○之子黃湘豪經員工余紋杏電話告知趕回工廠，亦被不詳男子逕行推入樓上辦
    公室，乙○○表示：「你父親就是欠打」等語，丙○○則恫嚇稱：「要死你全家
    」等語，黃湘豪雖表示要打電話、要上廁所，均遭渠等以強脅手段拒絕，而妨害
    黃湘豪行使權利，並限制行止，剝奪行動自由。是日下午三、四時許，甲○○之
    子黃志豪工作結束返回工廠，見到其父甲○○已被打的瘀血受傷，表示欲送渠父
    親就醫，詎乙○○表示甲○○若未簽署重新協商之同意書就不准離去，而與其他
    不詳男子拉住渠等父子，妨害甲○○、黃湘豪、黃志豪行使權利，甲○○下樓時
    為丙○○拿出類似扁鑽之物抵住強行押回二樓辦公室，丙○○、乙○○及其他不
    詳男子繼續威迫稱：「要簽署同意書才能走，若不簽署同意書就不讓你走，而且
    要殺你」等語，使甲○○心生畏懼，甲○○受此強暴、脅迫而不得不於當日下午
    四時三十分許簽署三日後再協商之同意書後，由其子護送前往醫院就醫，計被非
    法剝奪行動自由達四小時之久。
二、案經被害人甲○○訴由臺北市政府警察局內湖分局報告臺灣士林地方法院檢察署
    偵查起訴。
    理  由
一、訊據被告乙○○、丙○○固不否認右揭時間前往上址，向甲○○理論家族不動產
    糾紛之事，並要求甲○○簽署同意書，答應重行協商家族財產分配事宜，被告丙○○並坦承有傷害甲○○之事實，惟二人均堅詞否認有何共同傷害、妨害自由、
    強制、恐嚇、侵入住宅等犯行，被告乙○○辯稱：當日伊跟隨丙○○赴甲○○之
    工廠，除丙○○以外，其他代書、仲介、丙○○之友人，伊均不認識，與渠等無
    任何犯意聯絡，丙○○係臨時起意出手毆打甲○○，伊見狀即上前阻止，還被丙○○推開撞到頭，丙○○向來與伊不親近，伊無法指使丙○○毆打甲○○，嗣後
    丙○○與不詳年籍姓名之代書、仲介等人在辦公室協商，伊身體不適，與余紋杏
    坐在客廳工作檯旁，並未出言恐嚇、妨害甲○○之自由或強迫甲○○簽署同意書
    云云；被告丙○○則辯稱：當日係余紋杏打電話通知渠等前往上址，並非無故侵
    入住宅，因伊個性較衝動暴躁，出手毆打甲○○，代書、仲介等人還要求伊在屋
    外等候以免影響協商，在場無人出言恐嚇或限制甲○○等人之自由，如果渠等有
    妨害自由等犯行，不可能約三日後再行見面協商云云。經查：
(一)本件緣於被告乙○○因對其弟甲○○處理其父所留遺產不公，屢經交涉均置之不
    理，乃心生不滿，案發當日即八十八年十月十六日中午十二時二十分許，即由被
    告丙○○率同其母即被告乙○○、友人邱思豪、及不詳年籍姓名之代書、仲介、
    友人等多名成年男子，前往臺北市○○區○○路二二六巷十八號三樓甲○○所開
    設之「集雅公司」工廠，找甲○○理論，並要甲○○依先前之承諾簽署辦理房地
    移轉之同意書等情，已為被告乙○○、丙○○所不爭，惟因告訴人甲○○不從，
    被告丙○○與其他不詳姓名之友人即共同圍毆甲○○等情，亦據告訴人於偵審中
    指訴不移，被告丙○○亦自承有毆打告訴人不諱，並有驗傷診斷書一件在卷可稽
    。則以被告乙○○、丙○○於先前對告訴人處理遺產不公而心生不滿，案發當日
    又夥同多人前往告訴人工廠理論，要求告訴人依先前之承諾簽署同意書，可見本
    件係有計劃之行動，並非臨時起意為之。
(二)傷害部分：
    告訴人甲○○被毆打乙節，已據告訴人甲○○指稱：乙○○說『打乎死』、『再
    打，不然拖到山上剁手腳』，即有四、五人進辦公室圍毆伊等語，證人余紋杏於
    警局初訊時雖證稱：「我只知道乙○○與丙○○他們有到工廠來，老板（甲○○
    ）被押至三樓房間內遭毆打情事，我沒有親眼所見，因門被關上，只能在門外聽
    到裡面很吵」（見偵查卷第八頁），惟證人余紋杏於原審八十九年八月十七日庭
    訊時則證稱：「她（乙○○）坐在工作桌旁邊，她說『打乎伊死，打乎伊死』，
    這時候這些男子聽到這些話又衝入辦公室圍毆甲○○」、於原審八十九年十一月
    二日訊問時證稱：「我有聽到『打乎伊死』：：：（檢察官問：那時候是不是正
    在打？）那時候是在談簽不簽切結書的問題，乙○○就補了一句『打乎伊死』」
    、「我在客廳時，乙○○和一票人坐在客廳，我沒有辦法看到誰打」等語（見原
    審卷八十九年十一月二日訊問筆錄），則證人余紋杏或因坐於辦公室外，未有目
    睹何人毆打告訴人，但均證稱被告乙○○確有說『打乎伊死，打乎伊死』之語，
    並有一些男子聽到這些話又衝入辦公室圍毆告訴人，核與告訴人之指訴一致，以
    被告乙○○係因告訴人處理遺產不公而前來理論，告訴人又拒絕履行先前之承諾
    ，在氣憤之餘乃直呼『打乎伊死，打乎伊死』之語，自屬可能，被告等對告訴人
    所受之傷即有犯意之聯絡，其等辯稱係丙○○臨時起意單獨毆打告訴人，乙○○
    出手阻止還被丙○○往旁邊甩撞到頭云云，顯係卸責之詞，殊難憑採。
(三)侵入住宅部分：
    按刑法第三百零六條第一項所稱之無故侵入他人住宅，指無正當理由擅入他人住
    宅而言（最高法院二十二年上字第八九一號判例參照），其保護客體為個人居住
    之安寧與私人生活之秘密保持。本件案發地點臺北市○○區○○路二二六巷十八
    號三樓雖係告訴人所經營之工廠，然並非如公共場所任何人均得隨意進入，仍須
    得告訴人或其使用人同意始得進入，又被告丙○○雖與告訴人甲○○同設藉於台
    北市○○區○○街三六六號四樓，但並非居住於該工廠內，亦難解為得隨意進入
    該工廠，而況，被告等係為解決遺產糾紛未徵得告訴人同意即擅自進入該工廠，
    且強行進入告訴人睡覺之房間內，即難認有正當理由，而應該當於無故侵入他人
    住宅罪責。
(四)恐嚇部分：
    告訴人甲○○於警局初訊時已指稱：「我大姐（乙○○）和她兒子（丙○○）並
    口出惡言，恐嚇我若不跟她談，要殺我全家及押我至山上」（見偵查卷第四頁背
    面），復於檢察官偵訊時指稱：「有人說要將我帶到山上剁手腳」（見偵查卷第
    三十頁）、「（檢察官問：如何恐嚇你？）十月十九日左右打好幾次電話，丙○○說要毀我全家：：：乙○○也說若被關，會找我全家，毀我全家」（見偵查卷
    第三十頁背面），另於原審訊問時指稱：「乙○○說：『再打，不然拖到山上剁
    手腳』」（見原審卷八十九年八月十七日訊問筆錄），其前後歷次指訴內容或有
    不一，惟對被告等確有出言恐嚇則屬同一，參以證人黃湘豪證稱：「（丙○○）
    說要死我全家」、「在我們離開要去醫院時，丙○○說要鬧著我全家不寧」（見
    偵查卷第三一頁）；證人黃志豪證稱：「代書告訴我如果今天簽不成，會有命案
    發生」（見原審卷八十九年七月三日訊問筆錄）、「代書說『談判還沒完成，如
    果你爸爸出去的話，會發生命案』」（見原審卷八十九年八月十七日訊問筆錄）
    ；證人余紋杏證稱：「他們（陌生人）說如果不肯，要帶他去山上剁手腳」（見
    原審卷八十九年八月十七日訊問筆錄）、「（檢察官問：你有無聽到丙○○對甲○○、黃湘豪、黃志豪等人說要帶甲○○到山上剁手腳？）我有聽到這句話，但
    是是誰說的，我不知道」等語，上開證人亦均直指被告等人確有恐嚇稱要帶告訴
    人去山上剁手腳之情，以被告等人既係為遺產事前往找告訴人理論，告訴人又拒
    絕履行先前之承諾，並拒簽同意書，被告等人因而出言恐嚇要帶告訴人去山上剁
    手腳等語，亦屬可能，告訴人之指訴衡情應屬可信，被告等空言否認有恐嚇云云
    ，亦難採信。
(五)非法剝奪行動自由、妨害人行使權利及使人行無義務之事部分：
    告訴人甲○○於警局初訊時已指稱：「有人拿出類似扁鑽及刀子恐嚇我，限制住
    我的自由，不得報警」（見偵查卷第四頁背面），於檢察官偵查時則稱：「還沒
    簽時，我去樓下，丙○○就拿出扁鑽抵住我又押回二樓」（見偵查卷第三十頁背
    面），於原審訊問時復稱：「他（指丙○○）從皮包拿出壹個硬物，抵住我的右
    腰部」（見原審卷八十九年八月十七日訊問筆錄），「我待在辦公室一直到四點
    多，直到我兒子黃志豪回來堅持要帶我去看醫生，我們兩人從工廠旁邊的門走到
    快一樓時，丙○○從樓下阻擋我，逼我上樓，樓下也有人上來抓我，黃（清華）
    喊：『不能讓他們走』」、「我兒子在前面擋，說他送我就醫，他們沒有出手，
    沒有攔，後來有人叫他們攔，乙○○是用喊的」（見原審卷八十九年七月三日訊
    問筆錄），而證人黃志豪證稱：「我帶我爸第一次從工廠的門想下去，走到三樓
    與二樓間的門口被拉回來：：：第二次下去，劉（學奇）手握拳頭對著我爸，我
    的手抓著他（丙○○）的手，因我爸已受傷了。我進房間時有說我想把我爸帶去
    就醫，乙○○與代書阻擋。（黃）清華拉著我的手說今天要把事情講清楚，我邊
    走邊被拉，行動已較慢：：：是普通的拉，可以掙脫」（見原審卷八十九年七月
    三日訊問筆錄）、「我出來前，我有要求要送我爸爸去就醫，他們沒有答應，也
    沒有拒絕，我怕我爸爸出事，所以把他帶出來」等語（見原審卷八十九年八月十
    七日訊問筆錄），證人余紋杏證稱：「他們父子三人走出工廠的後門二、三分鐘
    時，又被陌生人帶回來」等語（見原審卷八十九年八月十七日訊問筆錄），依上
    開告訴人之指訴及證人之證言以觀，雖證人余紋杏及黃志豪證稱未目睹被告等人
    何人有拿武器，惟對告訴人已受傷，告訴人之子欲帶告訴人就醫，然為被告等人
    所攔阻乙節，陳述則屬一致，以被告等人於當日十二時二十分許即進入該工廠，
    告訴人並已被被告等人毆打成傷，告訴人之子欲帶告訴人就醫猶為被告等人攔阻
    ，迨當日下午四時三十分許，告訴人簽署同意於三日後另行協商之同意書後，被
    告等人始同意告訴人離去就醫，其間長達四小時之久，苟非被告等人限制告訴人
    之行動自由，告訴人豈有不能自由離去或前往就醫之理？又告訴人甲○○指稱：
    「乙○○說我如果不簽字，死也要死在這裡，我說要上廁所也不行，要喝水也不
    行：：：黃湘豪說他要上廁所，他們也不讓他出去」（見原審卷八十九年八月十
    七日訊問筆錄），證人黃湘豪於檢察官偵訊時亦指稱：「我有要打電話也不准我
    打，也不准上廁所，一直有人限制著我的行動」（見偵查卷第三一頁），亦均直
    指被告等人以非法方法妨害甲○○、黃湘豪打電話、上廁所之權利。另告訴人甲○○於警局初訊時指稱：「我親眼看見丙○○從黑色皮包內持一把扁鑽，要我簽
    上同意書，而我姐姐乙○○並叫丙○○如果不簽就要殺我」（見偵查卷宗第六頁
    背面），嗣於檢察官偵訊時亦指稱：「還沒簽（同意書）時，我去樓下，丙○○
    就拿出扁鑽抵住我又押回二樓，不簽還是不能走，扁鑽被其他人搶走」（見偵查
    卷宗第三十頁背面）、「因為身體不舒服要去醫院，他們說要簽名後才能走，所
    以我才簽同意書：：：她（乙○○）說不簽就不要讓我走」，證人黃湘豪亦證稱
    ：「代書一直說叫我爸爸（甲○○）看怎麼算？說協議書不對，要我們重新開條
    件給他」、「我跟代書說你要把內容寫一寫，再簽，我爸爸打算要簽，乙○○說
    不簽就不能走」，證人黃志豪證稱：「第一次擋回來後，大家商量並談好寫這份
    合約」（均見原審卷八十九年八月十七日訊問筆錄），參以當日所簽署同意書之
    內容：「立同意書人：乙○○（以下簡稱甲方）甲○○（以下簡稱乙方），於民
    國八十八年十月十月十九日下午二點，地點：北市○○街三六六號，恐口說無憑
    ，持立此書為證」，即要求告訴人應於三日後另行協商，可見告訴人原拒絕簽署
    有關房地移轉同意書，惟因受傷急於就醫，乃在被告等人脅迫下簽署三日後再行
    協商之同意書，取得由告訴人之子帶往就醫機會，是被告等辯稱未限制告訴人之
    自由及脅迫告訴人簽署同意書云云，亦難憑採。
二、核被告等所為，係犯刑法第三百零二條第一項、第三百零六條第一項、第二百七
    十七條第一項之罪。查被告等以非法方法剝奪告訴人之行動自由，縱其目的在使
    告訴人行無義務之事、妨害告訴人行使權利及恐嚇告訴人，仍應逕依刑法第三百
    零二條第一項論罪，並無適用刑法第三百零四條第一項、第三百零五條之餘地(
    最高法院二十九年上字第三七五七號、七十四年台上字第三四０四號判例意旨參
    照）。被告等分別於房間、辦公室出手毆打並腳踹甲○○，惟仍屬一傷害犯意接
    續多次行為，侵害一個法益，應為接續犯，屬單純一罪。又被告等與邱思豪及不
    詳年籍姓名之代書、仲介、友人等十名成年男子間，具有犯意聯絡及行為分擔，
    為共同正犯。被告等所犯前開三罪，具有方法結果之牽連關係，依法應從一重之
    第三百零二條第一項之罪處斷。原審予以被告丙○○論罪科刑及諭知被告乙○○
    無罪，固非無見，惟查，被告等均應成立共同妨害自由、傷害及無故侵入住宅罪
    ，已如前述，原判決僅論被告丙○○傷害罪，其他部分均為無罪或不另為無罪之
    諭知，容有未洽。被告等上訴意旨，仍執陳詞，除被告丙○○坦承有傷害犯行外
    ，餘均否認犯罪，雖不足取，惟原判決既有可議，應由本院將原判決撤銷改判。
    爰審酌被告等與告訴人係至親關係，為財產糾紛率爾暴力相向，及其智識程度、
    生活狀況、犯罪動機、目的、所生危害等一切情狀，分別量處如主文第二、三項
    所示之刑。又被告乙○○行為後，刑法第四十一條業於九十年一月十日修正公布
    ，同年月十二日生效，舊法規定犯最重本刑三年以下有期徒刑以下之刑之罪，而
    受六個月以下有期徒刑或拘役之宣告，因身體、教育、職業、家庭之關係或其他
    正當事由，執行顯有困難者，得易科罰金，修正後刑法第四十一條第一項規定，
    凡犯最重本刑五年以下有期徒刑以下之刑之罪，而受六個月以下有期徒刑或拘役
    之宣告，均得易科罰金，經比較新舊法之規定，爰應依刑法第二條第一項前段規
    定，適用裁判時之新法，諭知易科罰金之折算標準。
據上論斷，應依刑事訴訟法第三百六十九條第一項前段、第三百六十四條、第二百九
十九條第一項前段，刑法第三百零二條第一項、第二百七十七條第一項、第三百零六
條第一項、第五十五條、第二條第一項前段、第四十一條第一項、罰金罰鍰提高標準
條例第一條前段、第二條，判決如主文。
本案經檢察官王安明到庭執行職務
中      華      民      國     九十     年      八      月     十六     日
                              台灣高等法院刑事第七庭
                                  審判長法  官  吳  啟  民
                                   法  官  施  俊  堯
                                        法  官  蘇  隆  惠
右正本證明與原本無異。
如不服本判決應於收受送達後十日內向本院提出上訴書狀，其未敘述上訴之理由者並
得於提起上訴後十日內向本院補提理由書（均須按他造當事人之人數附繕本）。
                                        書記官  周  素  秋
中      華      民      國     九十     年      八      月      十七    日
附錄本案論罪科刑法條全文：
刑法第三百零二條
私行拘禁或以其他非法方法，剝奪人之行動自由者，處五年以下有期徒刑、拘役或三
百元以下罰金。
因而致人於死者，處無期徒刑或七年以上有期徒刑，致重傷者，處三年以上十年以下
有期徒刑。
第一項之未遂犯罰之。
刑法第二百七十七條第一項
傷害人之身體或健康者，處三年以下有期徒刑，拘役或一千元以下罰金。
刑法第三百零六條
無故侵入他人宅、建築物或附連圍繞之土地或船艦者，處一年以下有期徒刑、拘役或
三百元以下罰金。
無故藏匿其內或受退去之要求而仍留滯者亦同。


司法院資訊處製作；財團法人民間司法改革基金會備份。
